【裁判字號】    90,易,2657
【裁判日期】    901017
【裁判案由】    業務侵占
【裁判全文】
臺灣高雄地方法院刑事判決                          九十年度易字第二六五七號
    公  訴  人  臺灣高雄地方法院檢察署檢察官
    被      告  甲○○
    選任辯護人王正嘉
右列被告因業務侵占案件，經檢察官提起公訴（九十年度偵字第六九六０號），本院
判決如左：
    主      文
甲○○無罪。
    理      由
一、公訴意旨略以：被告甲○○自民國九十年間起係告訴人丁○○所經營阿米格幼童
    美語補習班〈下稱阿米格補習班〉員工，負責加盟業務推廣工作，為從事業務之
    人，竟於九十年三月間起，意圖為自己不法所有之概括犯意，趁向客戶推廣教材
    之機會，連續將阿米格補習班所有之兒童數學教材，學具五十八件、兒童教學教
    材一一八本、兒童數學測驗卷二００張等教材，以變易持有為不法所有之意思予
    以侵占入己，因認被告涉有刑法第三百三十六條第二項之業務侵占罪嫌一案。
二、本件公訴人認被告甲○○涉有業務侵占罪嫌，無非係以告訴人阿米格補習班負責
    人丁○○之指訴，及認為查獲之前揭教材教具數量甚多，且已遭被告作為其指導
    手拉手外語補習班〈下稱手拉手補習班〉之學童使用為其主要論據。訊據被告甲○○堅決否認涉有右揭犯行，辯稱：伊於九十年四月七日以前兼職於阿米格補習
    班，只上上午班，負責業務及教材推廣，下午於手拉手補習班，擔任數學老師的
    工作，被查獲阿米格補習班之前揭教材教具〈名稱為新典範數學〉，係因伊之前
    曾向手拉手補習班負責人乙○○推廣介紹該部教材，供作該補習班閱覽試用而陸
    續帶去的。嗣同年四月七日星期六下午丁○○臨時通知伊離職，伊尚未辦理離職
    手續，便將相關物品整理後帶到位於高雄市○○街一二三號二樓之手拉手補習班
    ，原本打算辦理離職手續時再將有關物品歸還阿米格補習班，未料於四月九日星
    期一丁○○即帶人到手拉手補習班搜查，並聲稱伊侵占前揭教材教具，實則伊並
    無任何侵占意圖，亦無任何侵占情事。並且該套新典範數學，教材本部分係每月
    出版四本綠本、四本橘本，一年十二個月，五個年級〈因四月時僅出版至五年級
    ，下同計算方法〉共計有四百八十本，學具手冊每月一本，共計六十本，教具每
    月一件，共計六十件，測驗卷一個年級五個版本，每學期三張，三個難易程度，
    共二百二十五張，因此被查獲之學具五十八件、教材一一八本、測驗卷二００張
    等尚不成一套，足見確為伊平時攜出推廣業務所用等語。
三、按犯罪事實應依證據認定之，無證據不得推定其犯罪事實。如不能證明被告犯罪
    者，應諭知無罪之判決，刑事訴訟法第一百五十四條、第三百零一條第一項分別
    定有明文。又事實之認定，應憑證據，如未能發現相當證據，或證據不足以證明
    ，自不能以推測或擬制之方法，為裁判基礎〈最高法院四十年台上字第八六號判
    例參照〉。而告訴人之告訴，係以使被告受刑事訴追為目的，是其陳述是否與事
    實相符，仍應調查其他證據以資審認（最高法院五十二年台上字第一三００號判
    例參照）。且認定犯罪事實所憑之證據，雖不以直接證據為限，間接證據亦包括
    在內，然而無論直接證據或間接證據，其為訴訟上之證明，須於通常一般之人均
    不致有所懷疑，而得確信其為真實之程度者，始得據為有罪之認定，倘其證明尚
    未達到此一程度，而有合理之懷疑存在而無從使事實審法院得有罪之確信時，即
    應由法院為諭知被告無罪之判決（最高法院七十六年台上字第四九八六號判例參
    照〉。又刑法上之侵占罪，須持有人變易其原來之持有意思而為不法所有之意思
    始能成立，如僅將持有物延不交還或有其他原因致一時未能交還，既缺乏主觀要
    件，及難遽以該罪相繩，最高法院六十八年台上字第三一四六號亦著有判例可資
    參照。
四、經查：
  〈一〉被告於九十年三月起，上午於阿米格補習班擔任業務推廣工作，下午則在手
    拉手補習班兼任數學教職，因此曾於九十年三月間持阿米格補習班所代理之系爭
    數學教材向手拉手補習班負責人乙○○推薦使用，四月份又陸續攜帶其他教材給
    乙○○及該班老師、學生參考試用等情，業經證人乙○○分別於偵查中、本院審
    理中證稱：「〈雇用甲○○作何事？〉教小朋友作數學，他來時說要介紹阿米格
    之東西，他拿來後安親班老師就拿給小朋友看，有些小朋友就寫字在上面，之後
    又有拿比較多的教材來給我看。」〈參見九十年五月八日偵查筆錄〉、「〈被告
    有無拿阿米格的數學教材給你們？〉我們補習班原本有自己的數學教材，後來被
    告來了不久建議我們使用阿米格的教材，他拿阿米格的教材幾本樣本來，後來他
    說有一系列的要來給我看‧‧‧」、「〈有無告訴你要與阿米格訂約？〉有的，
    他說如果要用阿米格數學這一套，必須向阿米格訂約，這是一般教材的慣例都是
    這樣。」屬實〈參見本院九十年十月三日審判筆錄〉，足見本案查獲之乙箱教材
    教具，確實為被告本於在手拉手補習班教職之便，攜帶前往該班推薦試用而留置
    寄放。另查，觀諸該箱遭查獲之教材教具，均係以數本為一單位，並由塑膠袋精
    美包裝為一份，僅有一小部份遭拆封並由小朋友寫字於其上，此為告訴人所不否
    認，亦經證人即現場目擊者丙○○到庭證述無訛，復有現場照片二張在卷可參，
    依常情論之，若被告將該教材教具，易持有為所有之意而侵占入己的話，為何僅
    有部分教材遭學童為小部分使用？並且告訴人係於被告上數學課時間進入察看，
    亦未見當時上課之手拉手補習班學童，使用阿米格補習班之新典範數學教材〈新
    典範數學教材教具係另置於教室角落〉，故尚難僅憑查獲之教材教具遽謂被告有
    何業務侵占犯行。
  〈二〉另告訴人雖然指稱：遭查獲之教材教具已經超出平時業務推廣用的數目，且
    用完要拿回來。公訴人亦認遭查獲教材為數甚多，被告犯意甚明等語。惟查：遭
    查獲之教材即新典範數學講義，教材本部分係每月出版四本綠本、四本橘本，一
    年十二個月，五個年級〈因四月時僅出版至五年級，下同計算方法〉共計有四百
    八十本，學具手冊每月一本，共計六十本，教具每月一件，共計六十件，測驗卷
    一個年級五個版本，每學期三張，三個難易程度，共二百二十五張，因此被查獲
    之學具五十八件、教材一一八本、測驗卷二００張等尚不成一套等情，亦經證人
    即新典範數學高雄區代理商梁濟恆到庭結證屬實，按常理推斷，被告若侵占不成
    乙套之圖書亦無實益，況且證人即任職於阿米格補習班之梁濟昌亦曾於偵查中證
    稱：「〈一般帶幾套去推廣？〉通常最多帶一、二套‧‧‧」〈參見九十年五月
    八日偵查筆錄〉，可見被告於職務之便陸續將該未成乙套教材，攜往手拉手補習
    班推銷供參亦屬合於常理；復參以：被告係於九十年四月七日星期六下午遭通知
    離職，僅簽署離職切結書乙張，而尚未辦理離職手續，告訴人隨即於同年月九日
    即星期一帶員前往手拉手補習班搜查，此為告訴人所自承在卷，由此判斷，告訴
    人帶員搜查之時點，仍僅屬於被告前因推廣業務，而持有前開教材之狀態時點內
    ，並且仍屬繼續狀態，尚無任何客觀事實足徵被告有變易持有為所有之不法意圖
    。綜上所述，被告所辯並無侵占犯行，應堪採信，公訴人所提出之證據，尚難證
    明被告有何業務侵占犯行，此外復查無其他積極事據足資證明被告有前開犯行，
    不能證明其犯罪，自應為其無罪之諭知。
據上論斷，應依刑事訴訟法第三百零一條第一項，判決如主文。
本案經檢察官郭武義到庭執行職務
中    華    民    國      九十      年       十       月      十七      日
                                      臺灣高雄地方法院刑事第三庭
                                          法  官  簡  志  瑩
右正本證明與原本無異。
如不服本判決，應於判決送達後十日內，向本院提出上訴狀。
                                          書記官  林  宜  正
中    華    民    國      九十      年       十       月      十八      日


司法院資訊處製作；財團法人民間司法改革基金會備份。
